【裁判字號】    97,家上易,16
【裁判日期】    980421
【裁判案由】    返還扶養費
【裁判全文】
臺灣高等法院民事判決                97年度家上易字第16號
上  訴  人  甲○○
被  上訴人  乙○○
訴訟代理人  劉永良律師
上列當事人間請求返還扶養費事件，上訴人對於中華民國97年3
月3日臺灣士林地方法院96年家訴字第30號第一審判決提起上訴
，並為訴之追加，本院於98年4月7日言詞辯論終結，判決如下：
    主      文
上訴及追加之訴均駁回。
第二審及追加訴訟費用均由上訴人負擔。
    事實及理由
一、按訴之變更或追加，非經他造同意，不得為之，但擴張應受
    判決事項之聲明者，不在此限，民事訴訟法第446條第1項、
    同法第255條第1項第3款分別定有明文。查本件上訴人於原
    審起訴請求被上訴人返還扶養費新台幣 (下同)2,942,667
    元，其中關於外籍看護工費用部分，原請求：自民國87年4
    月起至96年11月止，每月22,000元僱請外籍看護工，共計1,
    552,000元。上訴人於本院擴張該部分之請求為：自87年4月
    起至96年11月止，每月25,000元，共計290萬元，及96年12
    月1日起算之法定遲延利息，揆諸前揭規定，無庸得對造之
    同意，應予准許，合先敘明。
二、上訴人主張：兩造之母即訴外人蔡阿美育有子女3人，於民
    國87年間罹患重度失智症後，即由伊一手照料其生活起居，
    然被上訴人均未善盡扶養之責。伊每月支出之扶養費用明細
    如下：外勞費用22,000元、上訴人照護費用35,000元、三餐
    費用10,000元、健康食品費用2,000元、交通費用3,000元、
    水電費用1,000元，合計每月支出73,000元，而自87年4月起
    至96年11月止，期間內已支出費用總計8,468,000元（計算
    式：73,000×116月）。另訴外人蔡阿美於96年2月23日至同
    年8月23日住院期間，伊另行支出看護費用40,000元、醫療
    費用200,000元、生活費用120,000元，亦應計入，故伊共支
    出扶養費用8,828,000元（計算式：8,468,000＋40,000＋20
    0,000＋120,000），被上訴人對蔡阿美既負扶養責任，對於
    前開費用亦應平均負擔1/3即2,942,667元（計算式：8,828,
    000÷3≒2,942,667，元以下四捨五入），爰依不當得利之
    法律關係，請求被上訴人返還2,942,66 7元等語。原審認定
    上訴人實際支出訴外人蔡阿美之扶養費用，為每月照顧費用
    35,000元、三餐費用10,000元、健康食品費用2,000元、交
    通費用3,000元、水電費用1,000元，合計每月共51,000元，
    自87年4月起至96年11月共計5,916,000元（51,000×116月
    ＝5,916,000）及住院生活費用120,000元、醫療費用200,00
    0元，合計6,236,000元。上訴人得請求被上訴人返還其應分
    擔之1/3即2,078,667元。然扣除被上訴人已給付予上訴人19
    4萬元，判決被上訴人應給付上訴人138,667元；並駁回上訴
    人其餘之訴。被上訴人就其敗訴（即判命給付138,667元）
    部分，未聲明不服，已告確定。上訴人就原審駁回僱請外籍
    看護工之費用部分，則提起上訴，並為擴張應受判決事項之
    聲明為：(一)原判決關於駁回上訴人後開第二項之訴部分廢棄
    ；(二)被上訴人應再給付上訴人966, 600元，及自96年12月1
    日起算至清償日止，按週年利率5%計算之利息。
三、被上訴人則以：本件上訴人就其請求被上訴人應負擔扶養費
    之期間即87至今，皆拒絕被上訴人探視、照顧母親，被上訴
    人於93年間曾向臺灣彰化地方法院聲請調解，盼上訴人同意
    被上訴人探視及照顧母親，惟因上訴人不同意而調解不成立
    ，是本件事實係上訴人阻撓被上訴人盡其子女應盡之孝道，
    而非被上訴人不負扶養之責，現要求被上訴人返還扶養費，
    顯有違民法第148條第2項規定之誠信原則。且關於兩造母親
    之扶養方式，上訴人亦未與其姊妹協議，依民法第1120條之
    法理，逕行起訴請求被上訴人給付，亦應視為無理由。退步
    言，縱認被上訴人仍應返還扶養費，則被上訴人同意分擔上
    訴人支出所照顧費用、三餐費用、健康食品費用、交通費用
    及水電費用之1/3；至於外籍看護工費用及蔡阿美住院期間
    之看護費用部分，因上訴人實際上並未僱請外籍看護工，且
    兩造之母蔡阿美住院期間之看護費用亦非上訴人所支付，故
    該兩項支出不應向被上訴人請求分擔。另被上訴人前曾匯款
    扶養費670,000元入上訴人帳戶；上訴人並曾自訴外人卓豐
    香銀行帳戶提領被上訴人匯入之扶養費1,270,000元；另自9
    7年1月起至同年11月起止，蔡阿美之醫療費用共271,946元
    ，係由被上訴人支出，上訴人應分擔90,648元；且被上訴人
    曾於97年11月12日代上訴人繳納醫療費16,170元；另伊於98
    年1至3月間代償上訴人積欠中國信託商業銀行、台新國際商
    業銀行之房貸信貸及利息，共計2,311,240元等語，資為抗
    辯。並答辯聲明：上訴及追加之訴均駁回。
四、上訴人主張伊與被上訴人、訴外人卓豐香為蔡阿美之子女，
    伊因照顧蔡阿美，自87年4月起至96年11月止，每月均支出
    照顧費用35,000元、三餐費用10,000元、健康食品費用2,00
    0元、交通費用3,000元、水電費用1,000元，合計每月共51,
    000元。伊復於訴外人蔡阿美住院期間復支付醫療費用200,0
    00元、生活費用120,000元等事實，有戶籍謄本2紙附卷可稽
    （見原審卷第30、32頁），且為被上訴人所不爭，堪信為真
    實。
五、上訴人主張：伊自87年4月起至96年11月止，每月支出外籍
    看護費用25,000元 (看護費22,000元，加計伙食費3,000元
    ）等語，雖據提出行政院勞工委員會（下稱勞委會）97年6
    月4日勞職許字第0970509413號函1件、嘉祥人力資源管理顧
    問有限公司台中分公司申請看護工說明資料1件、住院通知
    單影本1紙為證（見本院卷第54、55、70至74頁），但為被
    上訴人所否認，並以前揭情詞置辯，經查：
  (一)上訴人曾自87年7月12日起至87年8月4日止，未經申請許可
    僱用逃離原雇主之菲籍勞工，在彰化縣田中鎮○路街35號其
    父母之住處工作，經台灣彰化地方法院檢察署（下稱彰化地
    檢署）檢察官以87年度偵字第7032號聲請簡易判決處刑書聲
    請簡易判決處刑，嗣經台灣彰化地方法院北斗簡易庭以87年
    度斗簡字第367號刑事簡易判決判處罰金1萬2千元確定等情
    ，經本院查明屬實，並調取彰化地檢署88年度罰執字第112
    號案卷核閱無誤，復有本院被告前案紀錄表1紙附卷可稽（
    見本院卷第37頁）。又上訴人於88年10月29日向行政院勞工
    委員會（下稱勞委會）申請外國人之招募許可，經勞委會以
    88年11月4日台88勞職外字第05864 53號函許可上訴人招募
    外國人1名，從事服務業家庭看護工看護蔡阿美，並引進菲
    律賓看護工QUINOES JANET DELA TORRE，聘僱許可期間自89
    年1月24日起至91年1月24日，惟QUINOES JANET DELA TORRE
    無法勝任工作於89年3月30日搭機出境，上訴人另取得招募
    許可後，另引進聘僱印尼籍看護工BETRY YAP，聘僱許可期
    間89年5月31日起至91年3月23日止，惟BETRY YAP自90年1月
    23日起連續曠職3日失去聯繫等情，有勞委會97年6月4日勞
    職許字第0970509413號函1件附卷可憑（見本院卷第54、55
    頁），是上訴人於上開期間即87年7月12日起至同年8月14日
    止、89年1月24日起至同年3月30日止、同年5月31日起至90
    年1月23日止，固有聘僱外籍看護工，除此之外則別無證據
    足以證明被上訴人曾雇用外籍看護工以照護蔡阿美，是以，
    上訴人主張於上開短暫期間有雇用外籍看護工，堪予採信，
    其餘部分，則不足採。
  (二)按扶養程度，應按受扶養權利者之需要與負扶養義務者之經
    濟能力及身分定之，民法第1119條定有明文。被上訴人及訴
    外人卓豐香應支給多少費用，始足以扶養其母蔡阿美，自應
    按受扶養人蔡阿美之需要，與兩造之經濟能力及身分定之。
    兩造之母蔡阿美現因腦下皮脂退化（失智症），長期臥床而
    無法自理生活，須人照護，有身心障礙手冊影本1紙、醫療
    費用收據1紙、住院通知單影本1紙（見原審卷第5、20、21
    頁；本院卷第117頁），且為被上訴人所不爭。參諸外籍看
    護工依據勞委會公告之薪資，自87年4起至95年12月31日止
    ，外籍看護工每月薪資約16,368元至20,253元，業經本院向
    勞委會函查屬實，有該會97年8月8日勞職管字第0970020742
    號函1件在卷足參（見本院卷第81、82頁）。另順天醫院提
    供受看護者每日生活上之照護、依醫囑提供因疾病情況而必
    須之治療、依受照護人之需要提供基本復健運動及治療、依
    受照護人之需要提供適當之飲食及營養等服務，每月收取之
    照護費用為22,000元，此觀諸卷附順天醫院看護照護合約書
    即明（見本院卷第106、107頁），設兩造之母蔡美阿自87年
    4月起至96年11月止，僱傭外籍看護工，或交由順天醫院看
    護，於每月支出至多為22,000元。準此，上訴人自87年7月
    12日起至同年8月14日止、89年1月24日起至同年3月30日止
    、同年5月31日起至90年1月23日止共計339日有聘僱外籍看
    護工，按每月22,000元計算外勞僱用費用總計支出292,600
    元。是上訴人逾上開部分之主張，要難採取。
  (三)按就債之履行有利害關係之第三人為清償者，於其清償之限
    度內承受債權人之權利，但不得有害於債權人之利益。又二
    人互負債務，而其給付種類相同，並均屆清償期者，各得以
    其債務，與他方之債務，互為抵銷，民法第312條、第334條
    第1項前段分別定有明文。被上訴人辯稱：自97年1月起至同
    年11月起止，蔡阿美之醫療費用共271,946元，係由伊支出
    ，上訴人應分擔90,648元；且伊於98年1至3月間代償上訴人
    積欠中國信託商業銀行、台新國際商業銀行之房貸信貸及利
    息，共計2,311,240元等語，業據提出聲明書影本1件、中國
    醫藥大學附設醫院收據影2紙、國泰世華商業銀行匯出匯款
    回條影本18紙、異動索引2紙、土地登記第二類謄本4紙、建
    物登記第二類謄本2紙、授權書影本1件為證（見本院卷第13
    1至138、170、171、176至185頁、194頁）。上訴人雖抗辯
    上開貸款乃伊將房地過給被上訴人之對價云云，惟查系爭房
    地上訴人早於95年1月過戶與卓豐香，卓豐香於98年2月再賣
    予被上訴人，有彰化縣田中地政事務所登記資料附卷可稽（
    見本院卷第178、179頁），上訴人所辯，自不足採。被上訴
    人上開主張，應可採取。職是，被上訴人以上開2,401, 888
    元債權與其應返還之不當得利292,600元主張抵銷，於法有
    據。經抵銷後，上訴人之不當得利債權當然消滅。
六、綜上所述，被上訴人依不當得利之法律關係，請求上訴人給
    付被上訴人應再給付上訴人966,600元，及自96年12月1日起
    至清償日止，按週年利率5%計算之利息，核屬無據，應予駁
    回。於原審為上訴人敗訴之判決，理由雖有不同，惟結果並
    無不合。上訴意旨指摘原判決不當，求予廢棄改判，為無理
    由，應予駁回。又上訴人於本院追加請求自87年4月起96 年
    11月止，僱請外籍看護工每月逾22,000元（即25,000元-22,
    000元＝3,000元）部分，及自96年12月1日起按每月25,000
    元計算之法定遲延利息部分，亦屬無據，應予駁回。
七、本件事證已明，兩造其餘攻擊防禦方法及未經援用之證據，
    經本院審酌後，核與本件之結論，不生影響，爰不一一贅述
  ，附此敘明。
八、據上論結，本件上訴及追加之訴均為無理由，依民事訴訟法
    第449條第1項、第78條，判決如主文。
中    華    民    國    98    年    4    月    21    日
                    民事第十一庭
                        審判長法  官  鄭雅萍
                              法  官  蘇芹英
                              法  官  徐福晉
正本係照原本作成。
不得上訴。
中    華    民    國    98    年    4     月    23    日
                              書記官  黃瑞芬


司法院資訊處製作；財團法人民間司法改革基金會備份。
